---
title: "Tugas Individu Anreg 7"
author: "Ananda Putra W/G1401221111"
date: "2024-03-06"
output: html_document
---

Mempersiapkan Data
```{r}
library(nortest)
library(readxl)
library(tseries)
library(lmtest)
library(dplyr)
library(car)
library(randtests)
library(plotly)

data<-read_excel("C:/Users/nndap/Downloads/Data Anreg.xlsx")
X=data$X
Y=data$Y
data
```


Model Awal
```{r}
model_awal=lm(Y~X)
summary(model_awal)
```
Dari fungsi lmtest di atas, kita dapat menduga model regresi untuk data kita, 
yakni sebagai berikut :
$\hat{Y} = 46.46041 - 0.75251X + e$


Perlu diingat bahwa model diatas bukan merupakan model terbaik untuk data kita. Perlu dilakukan serangkaian uji asumsi, seperti asumsi Gauss-Marcov dan kenormalitasan.

Scatter plot X dan Y
```{r}
plot(X,Y)
```

Berdasarkan scatter plot di atas, hubungan antara X dan Y nampak tidak linear dan cenderung membentuk parabola.

Plot Sisaan dengan Y duga
```{r}
plot(model_awal,1)
```

Plot Sisaan dengan Urutan
```{r}
plot(x = 1:dim(data)[1],
y = model_awal$residuals,
type = 'b',
ylab = "Residuals",
xlab = "Observation")
```

Karena sebaran plot diatas membentuk pola, maka artinya sisaan tidak saling bebas, sehingga model awal kurang tepat digunakan.

Normalitas sisaan dengan plot QQ
```{r}
plot(model_awal,2)
```

Pengujian Asumsi Gauss Markov
Uji Harapan sisaan nol
```{r}
t.test(model_awal$residuals,mu = 0,conf.level = 0.95)
```
H0 : Nilai harapan sisaan sama dengan nol
H1 : Nilai harapan sisaan tidak sama dengan nol

Karena p value(1) > alpha(0.05), maka tak tolak H0, nilai harapan sisaan sama dengan nol

Uji Kehomogenan Sisaan
```{r}
homogen = lm(formula = abs(model_awal$residuals) ~ X,
data = data)
summary(homogen)
```
```{r}
bptest(model_awal)
```
H0: Ragam sisaan homogen
H1: Ragam sisaan tidak homogen
Berdasarkan uji Breusch Pagan, p value(0.4) > alpha(0.05), maka tak tolak H0, artinya ragaam siaan homogen

Uji Sisaan saling bebas
```{r}
dwtest(model_awal)
```
H0: Sisaan saling bebas 
H1: Sisaan tidak saling bebas
Berdasarkan uji Durbin Watson, didapat p value(1.333e-05) < alpha(0.05), maka tolak H0, artinya sisaan tidak saling bebas

Artinya asumsi Gauss Markov tidak terpenuhi semua.

Uji Normalitas Sisaan
```{r}
shapiro.test(model_awal$residuals)
```
```{r}
sisaan <- resid(model_awal)
(norm_model <- lillie.test(sisaan))
```


H0: Sisaan menyebar normal 
H1: Sisaan tidak menyebar normal
Dari uji Shapiro Wilk, didapat p value(0.225) > alpha(0.05), maka tak tolak H0, artinya sisaan menyebar normal. Sedangkan dari uji Kolmogorov-Smirnov, didapat p value(0.7701) > alpha(0.05), maka tak tolak H0 dan sisaan menyebar normal. 

Karena sisaan ragam homogen, maka Weighted Least Square tidak perlu dilakukan. 

Transformasi Data
```{r}
Yt = sqrt(data$Y)
Xt = sqrt(data$X)

plot(Xt,Y)
plot(X,Yt)
plot(Xt,Yt)
```

Pada data awal, hubungan antara X dengan Y cenderung membentuk parabola. Data dapat ditransformasi dengan mengecilkan nilai X dan/ata Y dengan mengakarkan nilai-nilai X dan Y. Terdapat perbedaan antara plot X dan Y, plot Xt dan Y, plot X dan Yt, serta plot Xt dan Yt, sehingga perlu dilakukan pengujian untuk memperoleh model terbaik dengan sisaan paling bebas.


Pemeriksaan Asumsi model Xt dengan Y
```{r}
modelXt = lm(Y ~ Xt)
summary(modelXt)
dwtest(modelXt)
```

Dari peubah Xt dengan Y, diperoleh model sebagai berikut :
$\hat{Y} = 63.255 -7.7481X + e$
Namun, p value(0.01422) pada uji Durbin-Watson < alpha(0.05), maka tolak H0, artinya sisaan tidak saling bebas, sehingga model Xt dengan Y bukan merupakan model terbaik.

Pemeriksaan asumsi model X dengan Yt
```{r}
modelYt = lm(Yt~X)
summary(modelYt)
dwtest(modelYt)
```

Dari peubah X dengan Yt, diperoleh model sebagai berikut :
$\hat{Y} = 7.015455 -0.081045X + e$
Namun, p value(0.02493) pada uji Durbin-Watson < alpha(0.05), maka tolak H0, artinya sisaan tidak saling bebas, sehingga model Yt dengan X bukan merupakan model terbaik.

Pemeriksaan asumsi model Xt dengan Yt
```{r}
model_baru = lm(Yt~Xt)
summary(model_baru)
dwtest(model_baru)
```

Dari peubah Xt dengan Yt, diperoleh model sebagai berikut :
$\hat{Y} = 8.71245 -0.081339X + e$
P value(0.8629) pada uji Durbin-Watson > alpha(0.05), maka tak tolak H0, artinya sisaan saling bebas, sehingga model Yt dengan X bukan merupakan model terbaik.

```{r}
plot(model_baru)
```

```{r}
t.test(model_baru$residuals,mu = 0,conf.level = 0.95)
```
```{r}
ncvTest(model_baru)
```
```{r}
sisaan_baru <- resid(model_baru)
(norm.model3 <- lillie.test(sisaan_baru))
```

Berdasarkan hasil uji asumsi, model Xt dengan Yt memenuhi semua asumsi, maka model inilah yang paling baik.

Kesimpulan
Model yang terbaik adalah ketika variabel X dan Y ditransformasi terlebih dahulu. Transformasi yang dimaksud adalah mengakarkan semua nilai X dan Y. Dari transformasi yang telah dilakukan, didapat model terbaik adalah :
         $\hat{Y}^{1/2}=8.71245 - 0.81339X^{1/2} + e$

Jika ingin mengembalikan model sebelum transformasi, dapat mengkuadratkan kedua ruas menjadi seperti berikut :
           $\hat{Y}=(8.71245 - 0.81339X^{1/2} + e)^2$

Interpretasi Model Sesudah Transformasi
Hubungan Y dengan X menujukkan hubungan kuadratik terbalik, dimana semakin besar nilai X, semakin kecil dugaan nilai Y. Saat X=0 dan berada pada selang pengamatan, nilai dugaan Y adalah 8.71245. Nilai dugaan Y akan mengalami kenaikan 0.81339 saat nilai X turun sebanyak 1 satuan dan nilai dugaan Y akan mengalami penurunan 0.81339 saat nilai X naik 1 satuan.